【裁判字號】    99,行專訴,16
【裁判日期】    990805
【裁判案由】    發明專利申請
【裁判全文】
智慧財產法院行政判決
                                    99年度行專訴字第16號
                                     99年7月22日辯論終結
原      告  奇鋐科技股份有限公司
代  表  人  甲○○
訴訟代理人  孫大龍律師
複代理人    林秉欣律師
被      告  經濟部智慧財產局
代  表  人  乙○○（局長）住同上
訴訟代理人  丙○○
上列當事人間因發明專利申請事件，原告不服經濟部中華民國98
年12月9 日經訴字第09806122410 號訴願決定，提起行政訴訟，
本院判決如下：
    主  文
原告之訴駁回。
訴訟費用由原告負擔。
    事實及理由
一、事實概要：
    原告前於民國92年7 月28日以「散熱風扇之脈寬調變轉換控
    制系統」向被告智慧財產局申請發明專利，經被告編為第
    92120500號審查，不予專利。原告不服，申請再審查，案經
    被告原處分機關經濟部智慧財產局審查，以98年6 月15日（
    98）智專三（二）04131 字第09820358530 號專利再審查核
    駁審定書為「本案應不予專利」之處分。原告不服，提起訴
    願，經經濟部98年12月8 日經訴字第09806122410 號訴願決
    定駁回，原告仍不服，遂向本院提起行政訴訟。
二、原告之主張：
  (一)系爭專利申請專利範圍第1 項：
  1.系爭專利申請專利範圍第1 項揭示的主要技術特徵包括：
    一脈寬調變輸入端（PWM ）係供脈寬調變訊號輸入；一轉換
    單元41，係連接脈寬調變輸入端，並依脈寬調變訊號之工作
    週期轉換成不同準位之類比電壓訊號；一驅動電路40，係依
    據不同準位之類比電壓訊號控制馬達的轉速；藉由轉換單元
    依據不同脈寬調變訊號之工作週期轉換成不同準位之類比電
    壓訊號，俾使驅動電路依據轉換單元輸出不同準位之類比電
    壓訊號控制風扇馬達轉速。反觀引證案揭示訊號輸入端20連
    接一PWM 產生器，該PWM 產生器連接經過一電阻24連接到一
    FET 的閘極G ，該FET 的汲極D 連接一平滑電路，這個平滑
    電路包括：二極體32、電感28及電容30。復於引證案說明書
    第2 欄【0008】段揭示平滑電路用來限制漣波成分在15微秒
    的上升和下降時間的正弦形式（參引證案第2 圖元件符號36
    及其對應橫向時間軸，表示一個正弦漣波的週期在15微秒（
    15μs ））。另外該領域具有通常知識者從引證案第3 欄【
    0013】段揭示的平滑電路的實際運作狀態可知電感26係用來
    阻礙電流的變化，也就是不讓電流變化，當電流增加時電感
    阻礙電流的增加，當電流減小時電感阻礙電流的減小，當阻
    礙電流增加時電感將電的能量以磁場的形式暫時儲存起來，
    等到電流減小時電感也將磁場的能量釋放出來。另外電容30
    是在FET26 導通及不導通時分別產生充電及放電，並最終具
    有一電容平均電壓。從上述系爭專利與引證案的揭示其差異
    在於系爭專利的轉換單元41連接到驅動電路40，引證案的
    FET26 連接平滑電路，平滑電路根據PWM 訊號並利用電容與
    電感的充放電進而產生不同準位的電壓，也就是平滑電路用
    來產生不同電壓準位，這與系爭專利驅動電路40接收不同準
    位電壓訊號控制馬達轉速不同。因此，引證案既未揭示驅動
    電路，且系爭專利的驅動電路與引證案的平滑電路以不同方
    式控制馬達轉速，具有通常知識者無法單從引證案即可得知
    有驅動電路，並進而無歧異得知並完成系爭專利的申請專利
    範圍的整體技術，故原處分所載之核駁理由非適法。
  2.系爭專利揭示之脈寬調變輸入端（PWM ）的輸出訊號已經是
    脈寬調變訊號，再令脈寬調變訊號經過第四電阻R4及第一電
    晶體427 ；反觀引證案以馬達速度控制電路10完成訊號輸入
    端20（或稱外部輸入端external input 20 ）下達的馬達速
    度控制命令（第3 欄第2 至3 行），其中該訊號輸入端20連
    接馬達速度控制電路10內的PWM 產生器22，該PWM 產生器22
    根據該訊號輸入端20的馬達速度控制訊號產生固定頻率且不
    同的工作週期訊號（即為PWM 訊號）（系爭專利[0011]欄1
    至4 行）。從上述兩者揭示的差異可知系爭專利的脈寬調變
    輸入端係用以輸出PWM 訊號，該引證案訊號輸入端20係輸出
    速度控制命令到PWM 產生器22，PWM 產生器22再產生PWM 訊
    號。而這樣的差異代表系爭專利相較於引證案減少轉換PWM
    訊號的運作，因此對於馬達的不同轉速的運轉的控制可更直
    接反應。另外從引證案第3 欄[0013]段揭示的平滑電路的實
    際運作狀態可知電感26係用來阻礙電流的變化，也就是不讓
    電流變化，當電流增加時電感26阻礙電流的增加，當電流減
    小時電感26阻礙電流的減小，當阻礙電流增加時電感26將電
    的能量以磁場的形式暫時儲存起來，等到電流減小時電感26
    也將磁場的能量釋放出來。況且電容30是在FET26 導通及不
    導通時分別產生充電及放電，並最終具有一電容平均電壓。
    亦即引證案的FET26 連接平滑電路，平滑電路根據PWM 訊號
    並利用電容與電感的充放電產生正弦漣波訊號。反觀系爭專
    利以轉換單元41（即類比電路41）分別連接寬調變輸入端及
    驅動電路40，並依造脈寬調變訊號之工作週期，轉換成不同
    準位之類比電壓訊號，該驅動電路40則依據不同準位之類比
    電壓訊號控制風扇法達的轉速。系爭專利的轉換單元41包括
    第一、二及三電阻R1、R2、R3分壓後與電容426 連接，系爭
    專利的第一、二及三電阻R1、R2、R3並不會儲存電能，故當
    電容充電時成傾斜線上昇（也就是到高準位電位），放電時
    從最高點（即高準位電位）垂直滑落到最低點（也就是回到
    低準位電位），因此從電容426 所呈現出來的是一個鋸齒波
    訊號。因此比較系爭專利的轉換單元41（即類比電路41）與
    引證案的平滑電路係對電流反應，且利用平滑電路產生正弦
    漣波信號，系爭專利則是利用電阻分壓及限制電流，使電容
    426 產生鋸齒波信號，因此該領域熟悉該項技術者無法從引
    證案的揭示完成系爭專利申請專利範圍第1 項的揭露。
  (二)系爭專利申請專利範圍第2 項係依附第1 項獨立項，並進一
    步限定該轉換單元為一類比電路，既然如前述之比較系爭專
    利申請專利範圍第1 項具有進步性，其依附項第2 項亦隨之
    具有進步性。
  (三)系爭專利申請專利範圍第3 項：
  1.系爭專利申請專利範圍第3 項係係依附第2 項，並進一步限
    定類比電路包括：一第一電阻、一第一電晶體、一第二電阻
    、一第三電阻、一第四電阻、及一第一電容。訴願決定認為
    系爭專利的第二電阻、第三電阻、第四電阻及第一電容相同
    於引證案電容30實令原告難以理解，因為引證案並未揭示第
    二電阻、第三電阻及第四電阻。再者，引證案的電容30必須
    與電感28及二極體32一起使用，引證案說明書第0013段已明
    確的揭示，因此三個元件係連接成為一平滑電路，其中電感
    28用來阻礙電流的變化，也就是不讓電流變化，當電流增加
    時電感阻礙電流的增加，當電流減小時電感阻礙電流的減小
    ，當阻礙電流增加時電感28將電的能量以磁場的形式暫時儲
    存起來，等到電流減小時電感28也將磁場的能量釋放出來，
    引證案利用平滑電路，電感28可以存儲電能，因此當電容30
    放電時，形同是對電感28放電，此時電感28會產生磁場效應
    儲存電能，因此電容30呈現出正弦漣波形式。反觀系爭專利
    則利用第二、三及四電阻分壓後與電容426 連接，系爭專利
    的電阻器並不會儲存電能，故當電容充電時成傾斜線上昇（
    也就是到高準位電位），放電時從最高點（即高準位電位）
    垂直滑落到最低點（也就是回到低準位電位），因此從電容
    426 所呈現出來的是一個鋸齒波形式。比較引證案與系爭專
    利的技術手段，不難發現引證案係對電流反應，且利用平滑
    電路產生正弦漣波信號，系爭專利則是利用電阻分壓及限制
    電流，使電容426 產生鋸齒波信號，兩者所應用的技術手段
    截然不同，產生的功效亦不相同，亦即所屬技術領域具有通
    常知識者，無法從引證案平滑電路的揭示直接且無歧異得知
    系爭專利第二、三、四電阻與電容426 連接的技術，因此系
    爭專利相較引證案當然具有進步性，故原處分所載之核駁理
    由非適法。
  2.系爭專利第一電阻R1係連接在電晶體427 之後並與第二電阻
    R2及第三電阻R3產生分壓作用，反觀引證案電阻24係連接在
    FET 的閘極（G ）與PWM 產生器24之間，兩者連結位置不同
    。系爭專利經由類比電路41之第三電阻R3、第一電阻R1、第
    二電阻R2的調配設定輸出之類比電壓訊號的高準位及低準位
    後，再經過第一電容426 濾波產生高、低直流準位電壓，進
    而設定風扇馬達的高、低轉速，同時可進一步調整增加或縮
    小類比電壓訊號的變化量，進而影響輸入之脈寬調變訊號的
    控制範圍。系爭專利第四、六圖揭示該第一電阻R1及第二電
    阻R2及第三電阻R3的作用，係應用不同頻率之脈寬調變訊號
    經過類比電路41轉換後輸出類比電壓訊號對照表，由圖示輸
    入電源為5V而其類比電路41之第一電阻R1之電阻值為5.1kΩ
    、第二電阻R2之電阻值為12k Ω、第三電阻R3之電阻值為1.
    2kΩ，當三種不同頻率25KHZ 、1KHZ、100KHZ的脈寬調變訊
    號在經過類比電路41之第一電阻R1第二電阻R2第三電阻R3
    後，在不同的工作週期（DUTY CYCLE）其輸出類比電壓訊號
    高、低準位值接近（參系爭專利第6 圖表），再藉由輸出之
    類比電壓訊號控制風扇馬達轉速，大大減少脈寬調變訊號之
    頻率變動造成的誤差，產生風扇馬達轉速偏移的現象。反觀
    引證案係以固定頻率不同工作週期的脈寬調變訊號（參引證
    案[0011]第3 行（a fixed frequency and has a variable
    duty cycle which is varied in response to the input
    20））作為控制，且平滑電路根據PWM 訊號並利用電容30與
    電感28的充放電進而產生不同準位的電壓，再者電容30與電
    感28組成的平滑電路會阻擋高頻訊號，僅低頻可以通過此電
    路，因此僅適用在固定頻率不同週期的訊號。上述系爭專利
    與引證案的差異在於，系爭專利利用輸出之類比電壓訊號控
    制風扇馬達轉速，以減少不同頻率的脈寬調變訊號變動所造
    成的誤差，產生風扇馬達轉速偏移的現象，此從系爭專利第
    6 圖可以清楚看出在相同工作週期不同頻率的脈寬調變訊號
   （例如工作週期70％對應頻率100HZ 、1K及25KHZ ）經過第
    一電阻R1、第二電阻R2及第三電阻R3其輸出類比電壓訊號在
    1.60、1.60及1.56準位值，所得到的準位值相當接近，風扇
    馬達轉速偏移自然減少，這種技術手段與引證案只能在固定
    頻率不同工作週期的訊號控制馬達轉速的技術手段及所欲解
    決的問題及達到的目的截然不同。故領域熟悉該項技術者無
    法從引證案的揭示完成系爭專利申請專利範圍第3 項的揭露
    。
  (四)系爭專利申請專利範圍第4 項：
    系爭專利申請專利範圍第4 項係依附第1 項獨立項，並進一
    步限定該驅動電路包括一霍爾元件、一驅動元件等，依照前
    述第（一）點所述，系爭專利申請專利範圍第1 項相對於引
    證案具有進步性其依附項當然具有進步性。引證案第一圖並
    未揭示霍爾元件及驅動元件，且被告無法從引證案第一圖中
    指出相對應的元件及其連結關係，顯見被告指摘不實；另外
    霍爾元件及驅動元件或屬已知元件，然其與系爭專利申請專
    利範圍第1 項揭露的各樣元件間的連結，及連結產生的關係
    並未被引證案或先前技術所揭露。故系爭專利申請專利範圍
    第4 項相較引證案具有進步性。
  (五)系爭專利揭示之轉換單元不同於引證案的平滑電路。引證案
    以固定頻率不同工作週期的脈寬調變訊號〔參引證案[0011]
    第3 行（a fixed frequency and has a variable duty
    cycle which is varied in response to the input 20 ）
    〕作為控制，且引證案揭示之平滑電路係根據PWM 訊號並利
    用電容30與電感28的充放電進而產生不同準位的電壓，加諸
    電容30與電感28組成的平滑電路會阻擋高頻訊號，僅低頻可
    以通過此電路，因此僅適用在固定頻率不同週期的訊號。系
    爭專利申請專利範圍第1 項揭示有脈寬調變輸入端及轉換單
    元及驅動電路；系爭專利申請專利範圍第2 項依附該申請專
    利範圍第1 項進一步限定該轉換單元為一類比電路；系爭專
    利申請專利範圍第3 項係依附申請專利範圍第2 項進一步限
    定該類比電路41（亦即轉換單元）包含第一電阻、第二電阻
    、第三電阻、第四電阻及第一電容與第一電晶體。前述轉換
    電路依據脈寬調變訊號之工作週期轉換成不同準位之類比電
    壓訊號，亦即從脈寬調變輸入端輸入之脈寬調變訊號經過類
    比電路41轉換成一類比電壓訊號輸出至驅動元件403 以驅動
    連接於第二電晶體404 及第三電晶體405 集極之第一馬達繞
    組409 及第二馬達繞組420 進而控制風扇馬達的轉速。其中
    當脈寬調變訊號（參系爭專利第五a 圖）經過第四電阻R4降
    壓及限流後，經過第一電晶體427 再經過第一電阻R1及第二
    電阻R2及第三電阻R3分壓（即調配設定輸出之類比電壓訊號
    的高準位及低準位；參第五b 圖），然後經過第一電容426
    濾波產生高、低直流準位電壓（如第五c 圖所示），進而設
    定風扇馬達的高、低轉速，同時可進一步調整增加或縮小類
    比電壓訊號的變化量，影響輸入之脈寬調變訊號的控制範圍
    （系爭專利說明書第8 頁第11至20行）。因此前述轉換單元
    即類比電路41，在系爭專利申請專利範圍中包括第一電阻R1
    、第二電阻R2、第三電阻R3、第四電阻R4及第一電容426 與
    第一電晶體427 ，且其中該第一電晶體427 的基極（B 極）
    連接該第四電阻R4，集極（C 極）連接該第三電阻R3的一端
    ，射極（E 極）接地，前述第三電阻R3的另一端串聯該第一
    電阻R1及第二電阻R2，且該第二電阻R2與該第一電容426 並
    聯，其中該第一電容426 的一端接地，另一端與該第一、二
    、三電阻R1、R2、R3的一端為同一接點，再連接到驅動電路
    40之驅動元件403 。前述第四電阻R4用以對該脈寬調變訊號
    降壓及限流，經過降壓及限流的脈寬調變訊號再經過第一電
    晶體427 ，該第一電晶體427 依據脈寬調變訊號的變化在截
    止與飽和這兩種模式中進行切換，當飽和時第一、二、三電
    阻R1、R2、R3產生分壓的類比電壓訊號的低準位，該第一電
    容426 對該分壓訊號濾波產生低直流準位電壓，當截止時則
    該第一、二、三電阻R1、R2、R3產生分壓的類比電壓訊號的
    高準位，該第一電容426 對該分壓訊號濾波產生高準位直流
    電壓，其中該第一電容426 的濾波訊號係為鋸齒波訊號，取
    其上下限值即成為如系爭專利第五c 圖所表示的高、低準位
    直流電壓。系爭專利經由類比電路41之第三電阻R3、第一電
    阻R1、第二電阻R2的調配設定輸出之類比電壓訊號的高準位
    及低準位後，再經過第一電容426 濾波產生高、低直流準位
    電壓，進而設定風扇馬達的高、低轉速，同時可進一步調整
    增加或縮小類比電壓訊號的變化量，進而影響輸入之脈寬調
    變訊號的控制範圍，以減少不同頻率的脈寬調變訊號變動所
    造成的誤差，產生風扇馬達轉速偏移的現象。從系爭專利第
    6 圖的揭示可知在相同工作週期不同頻率的脈寬調變訊號（
    例如工作週期70％對應頻率100HZ 、1K及25KHZ ）經過第一
    電阻R1、第二電阻R2及第三電阻R3其輸出類比電壓訊號在
    1.60、1.60及1.56準位值，所得到的準位值相當接近，風扇
    馬達轉速偏移自然減少，這種技術手段與引證案只能在固定
    頻率不同工作週期的訊號控制馬達轉速的技術手段及所欲解
    決的問題及達到的目的截然不同，符合審查基準（2-3- 23
    ）規定的發明具有無法預期之功效，應認為具有進步性。
  (六)引證案未揭示驅動電路的技術特徵，且引證案[0013]段第33
    至41行的揭示與系爭專利不同：
  1.系爭專利申請專利範圍第1 項揭示轉換單元41連接驅動電路
    40，轉換單元41係依造脈寬調變訊號之工作週期轉換成不同
    準位之類比電壓訊號；該驅動電路40則依據不同準位類比電
    壓訊號控制風扇馬達的轉速。引證案第3 頁[0011]段第11至
    13行揭示場效電晶體（FET ）26的源極接地及汲極連接一由
    電感28及電容30及二極體32構成的平滑電路。亦即該平滑電
    路連接在FET 26（N 通道場效電晶體26）及馬達18之間，脈
    寬調電訊號通過FET 26經該平滑電路（由電感28電容30及二
    極體32構成）藉由電感28與電容30之間的充放電，產生正弦
    漣波訊號。比較系爭專利與引證案的揭示，引證案的場效電
    晶體26係接收脈寬調變訊號以作為開關的作用，並非如同系
    爭專利的驅動電路用來接收類比電壓訊號以驅動風扇；另外
    引證案揭示的平滑電路係根據寬調變訊號的週期產生正弦漣
    波訊號，系爭專利的轉換單元41係依造脈寬調變訊號之工作
    週期轉變成不同準位之類比電壓訊號，驅動電路則依據不同
    準位的類比電壓訊號控制風扇馬達轉速，若以系爭專利與引
    證案揭示的元件一對一的相對應比較，引證案沒有揭示如同
    系爭專利的驅動電路，因為從系爭專利電路中找不到有接收
    類比電壓控制風扇馬達轉速的單元。
  2.引證案揭示該電感對該電容充電，因此產生充電及放電的過
    程，幾經循環後，該電容上之電壓受該FET 的工作週期支配
    ，使該電容電壓具有一DC平均準位並反比於該工作週期及該
    正弦漣波，所得到的有效馬達電壓值為該電池電壓減該電容
    平均電壓，而該電容平均值電壓正比於該工作週期，因而決
    定該馬達速度。引證案的電感26係用來阻礙電流的變化，也
    就是不讓電流變化，當電流增加時電感26阻礙電流的增加，
    當電流減小時電感26阻礙電流的減小，當阻礙電流增加時電
    感26將電的能量以磁場的形式暫時儲存起來，等到電流減小
    時電感26也將磁場的能量釋放出來。況且電容30是在FET26
    導通及不導通時分別產生充電及放電，並最終具有一電容平
    均電壓。亦即引證案的FET26 連接平滑電路，平滑電路根據
    PWM 訊號並利用電容與電感的充放電產生正弦漣波訊號。反
    觀系爭專利以轉換單元41（即類比電路41）分別連接寬調變
    輸入端及驅動電路40，並依造脈寬調變訊號之工作週期，轉
    換成不同準位之類比電壓訊號，該驅動電路40則依據不同準
    位之類比電壓訊號控制風扇法達的轉速。系爭專利的轉換單
    元41包括第一、二及三電阻R1、R2、R3 分 壓後與電容426
    連接，系爭專利的第一、二及三電阻R1、R2、R3並不會儲存
    電能，故當電容充電時成傾斜線上昇（也就是到高準位電位
    ），放電時從最高點（即高準位電位）垂直滑落到最低點（
    也就是回到低準位電位），因此從電容426 所呈現出來的是
    一個鋸齒波訊號。引證案的平滑電路係對電流反應，且利用
    平滑電路產生正弦漣波信號，系爭專利則是利用電阻分壓，
    並利用電容426 對分壓的類比訊號進行濾波，進而形成直流
    電壓，因此該領域熟悉該項技術者無法從引證案的揭示完成
    系爭專利申請專利範圍第1 項的揭露。
  (七)並聲明：1.撤銷訴願決定及原處分。2.被告應就系爭發明專
    利申請案為准予專利之審定。
三、被告之主張：
  (一)系爭專利共計有4 項申請專利範圍，原告於起訴理由所欲爭
    執之點即在於該4 項申請專利範圍符合進步性，應准予專利
    ；另被告所據以核駁的證據為西元1998年2 月11日公開之歐
    洲專利局第EP0823775B1 號專利案（下稱引證案）。
  (二)引證案說明書第2 欄【0010】段已揭示一馬達速度控制電路
    10透過如電池提供電源電壓12，經輸出接線14及16至碳刷式
    直流馬達18，該輸出接線14係直接連接至電池之正端，而輸
    出接線16則連接至該馬達的負端，外部輸入端20 提 供馬達
    速度控制訊號至控制電路。又第3 欄【0013】段復揭示在操
    作上，當FET26 導通時，該電容30透過電感28經FET 放電，
    該放電電流流經該FET 及該馬達，使輸出接線16上的電壓係
    低於輸出接線14的電壓；當該FET 斷開時，該馬達之電流則
    循環通過二極體經該電感對該電容充電，該等充電及放電過
    程於是產生，幾經循環後，該電容上之電壓受該FET 的工作
    週期所支配，使該電容電壓具有一DC平均值準位並反比於該
    工作週期及該正弦漣波(sinusoidal ripple) ，所得到的有
    效馬達電壓值為該電池電壓減該電容平均值電壓，而該電容
    平均值電壓正比於該工作週期，因而決定了該馬達速度等技
    術內容。
  (三)系爭專利申請專利範圍第1 項與引證案相較，其主要技術特
    徵等同於引證案之相關構件或說明（如以下各括弧內所載）
    ，茲比較如下：本案為一種散熱風扇之脈寬調變轉換控制系
    統，係應用於風扇馬達，其包含有一脈寬調變輸入端（訊號
    輸入端20），係供脈寬調變訊號輸入；一轉換單元，係連接
    脈寬調變輸入端，並依脈寬調變訊號之工作週期（duty
    cycle ）轉換成不同準位之類比電壓訊號（說明書第【0013
    】段）；一驅動電路，係依據不同準位之類比電壓訊號控制
    風扇馬達的轉速（說明書第【0013】段）；藉由轉換單元依
    據不同脈寬調變訊號之工作週期（duty cycle）轉換成不同
    準位之類比電壓訊號，俾使驅動電路依據轉換單元輸出不同
    準位之類比電壓訊號控制風扇馬達轉速（說明書第【0013】
    段）。又二者於輸入端輸入訊號之技術特徵固有馬達速度控
    制命令（motor spee d command；詳見引證案說明書第3 欄
    第2 行至第3 行所載），或脈寬調變輸入訊號之差異，然實
    質上均屬馬達速度之控制訊號，且為發明所屬技術領域中具
    有通常知識者依申請前之先前技術所能輕易完成。再者，查
    引證案說明第3 欄段落【0013】，在該段落後續已揭示使該
    電容30電壓具有一DC平均值準位並反比於該工作週期及該正
    弦漣波(sinusoidal ripple) ，所得到的有效馬達電壓值為
    該電池電壓減該電容平均值電壓，而該電容平均值電壓正比
    於該工作週期，因而決定了該馬達速度；再查其圖2 及說明
    段落【0015】再揭示圖2 係為圖1 電路之波形圖，在該供應
    電壓為14V 和該30安培碳刷DC馬達下，該電感28為33uH，該
    電容為47Uf，並操作在43KHz 下，其波形34方波訊號是FET
    的輸出波形並在工作週期為50％下動作；而波形36為產生在
    該電容上電壓波形具有平均值7.7V及峰至峰0.5V的漣波，已
    很明確揭示該電容上之電壓具有一DC平均準位且反比於該脈
    寬調變訊號之工作週期及正弦漣波。故系爭申請專利範圍第
    1 項為發明所屬技術領域中具有通常知識者依申請前之引證
    案所揭露先前技術所能輕易完成，不符專利法第22條第4項
    規定。
  (四)系爭專利申請專利範圍第2 項為第1 項獨立項之附屬項，係
    就該獨立項之「轉換單元」進一步界定為一類比電路。而依
    據引證案圖式第1 圖、說明書第【0010】段及【0013】段所
    載內容，已隱含該電路屬類比電路之技術特徵，是系爭專利
    申請專利範圍第2 項亦為發明所屬技術領域中具通常知識者
    依申請前之引證案揭露之先前技術所能輕易完成，亦不具進
    步性，不符專利法第22條第4 項規定。
  (五)系爭專利申請專利範圍第3 項為第2 項附屬項之附屬項，係
    就該附屬項之「類比電路」進一步界定係包含第一電阻、第
    一電晶體、第二電阻、第三電阻、第四電阻及第一電容等元
    件。而該等元件已為引證案之圖式第1 圖、說明書第【0010
    】段及【0013】段等內容所揭露，如第一電阻等同於引證案
    圖式第1 圖元件符號24之元件；第二電阻、第三電阻、第四
    電阻及第一電容等元件等同於圖式第1 圖元件符號30 之 元
    件；第一電晶體等同於圖式第1 圖元件符號26之元件，是本
    案申請專利範圍第3 項亦為發明所屬技術領域中具通常知識
    者依申請前之引證案揭露之先前技術所能輕易完成，不具進
    步性，不符專利法第22條第4 項規定。
  (六)系爭專利申請專利範圍第4 項為第1 項獨立項之附屬項，係
    就該獨立項之「驅動電路」進一步界定包含有一霍爾元件、
    一驅動元件等。然該等元件或為引證案圖式第1 圖所揭露，
    或屬習知電路元件，是本案申請專利範圍第4 項亦為發明所
    屬技術領域中具通常知識者依申請前之引證案揭露之先前技
    術所能輕易完成，不具進步性，不符專利法第22條第4 項規
    定。
  (七)並聲明：求為判決駁回原告之訴。
四、本件之爭點：
    引證案是否可以證明系爭專利申請專利範圍第1 項到第4項
    不具進步性。
五、本院得心證之理由：
  (一)按發明，指利用自然法則之技術思想之創作，專利法第21條
    定有明文。又發明為其所屬技術領域中具有通常知識者依申
    請前之先前技術所能輕易完成時，不得依專利法申請取得發
    明專利，同法第22條第4 項亦有明文。又發明專利進步性之
    審查，係以先前技術為基礎，判斷專利申請是否具有進步性
    。專利之發明或創作與先前技術之差異比較，且申請專利案
    是否為其所屬技術領域中具有通常知識者，依申請前之先前
    技術所能輕易完成者，應就申請案之發明或創作為整體判斷
    ，並非僅就申請案之發明或創作之各個構成要件，逐一與先
    前技術比對而已。亦即應就申請專利範圍之每項請求項所載
    發明或創作整體為判斷，審視其是否所屬技術領域中具有通
    常知識人或熟悉該項技術者，以先前技術所能輕易完成者以
    為判斷。
  (二)系爭專利之技術內容：
  1.系爭專利之技術特徵：系爭案為一種散熱風扇之脈寬調變轉
    換控制系統，其包含有脈寬調變訊號輸入端、轉換單元、驅
    動電路，其中該脈寬調變訊號輸入端係供脈寬調變訊號輸入
    ，該轉換單元，係接收不同脈寬調變訊號並依據脈寬調變訊
    號之工作週期轉換成不同準位之類比電壓訊號傳送至驅動電
    路，以使該驅動電路依據不同準位之類比電壓訊號控制風扇
    馬達的轉速變化（相關圖示如附件一）。
  2.系爭專利申請專利範圍共計4 項，其中第1 項為獨立項，第
    2 至4 項為直接或間接依附於第1 項之附屬項。
  (三)引證案為西元1998年02月11日公開之歐洲第EP 0000000 B1
    號「Low radiated emission motor speed control with
    pwm regulator 」專利案，引證案公開日係早於系爭專利申
    請日（2003年07月28日），得為系爭專利之先前技術。（相
    關圖示如附件二）。引證案係提出一種馬達輸出控制電路10
    ，透過如電池提供電源電壓12，經輸出接線14及16至碳刷式
    直流馬達18，該輸出接線16則連接至該馬達的負端，外部輸
    入端20提供馬達速度控制訊號至控制電路。
  (四)引證案是否可證明系爭專利申請專利範圍第1 項不具進步性
    ？
  1.系爭專利申請專利範圍第1 項為一種散熱風扇之脈寬調變轉
    換控制系統，係應用於風扇馬達，其包含有：一脈寬調變輸
    入端，係供脈寬調變訊號輸入；一轉換單元，係連接脈寬調
    變輸入端，並依脈寬調變訊號之工作週期（DUTY CYCLE）轉
    換成不同準位之類比電壓訊號；一驅動電路，係依據不同準
    位之類比電壓訊號控制風扇馬達的轉速；藉由轉換單元依據
    不同脈寬調變訊號之工作週期（DUTY CYCLE）轉換成不同準
    位之類比電壓訊號，俾使驅動電路依據轉換單元輸出不同準
    位之類比電壓訊號控制風扇馬達轉速。
  2.引證案說明書第2 欄第[0010]段已揭示一馬達速度控制電路
    10透過如電池提供電源電壓12，經輸出接線14及16至碳刷式
    直流馬達18，該輸出接線14係直接連接至電池之正端，而輸
    出接線16則連接至該馬達的負端，外部輸入端20提供馬達速
    度控制訊號至控制電路。又說明書第3 欄第[0013]段揭示在
    操作上，當FET 26導通時，該電容30透過電感28經FET 放電
    ，該放電電流流經該FET 及該馬達，使輸出接線16上的電壓
    係低於輸出接線14的電壓；當該FET 斷開時，該馬達之電流
    則循環通過二極體經該電感對該電容充電，該等充電及放電
    過程於是產生，幾經循環後，該電容上之電壓受該FET 的工
    作週期所支配，使該電容電壓具有一DC平均值準位並反比於
    該工作週期及該正弦漣波，所得到的有效馬達電壓值為該電
    池電壓減該電容平均值電壓，而該電容平均值電壓正比於該
    工作週期，因而決定了該馬達速度等技術內容。
  3.經比對系爭專利申請專利範圍第1 項與引證案之技術特徵：
    (1)系爭專利申請專利範圍第1 項之標的為「一種散熱風扇之
      脈寬調變轉換控制系統，係應用於風扇馬達」；引證案說
      明書第2 欄第[0007]揭示引證案的目的是利用脈寬調變（
      PWM ）控制裝置來控制直流馬達。故系爭專利申請專利範
      圍第1 項之標的為引證案所揭露。
    (2)系爭專利申請專利範圍第1 項記載「一脈寬調變輸入端，
      係供脈寬調變訊號輸入」；惟引證案說明書第3 欄第
      [0011] 段第1 至5 行揭示馬達速度控制電路10設置一脈
      寬調變訊號產生器22，可產生變動的工作週期訊號。故系
      爭專利申請專利範圍第1 項之「脈寬調變輸入端」技術特
      徵為引證案所揭露。
    (3)系爭專利申請專利範圍第1 項記載「一轉換單元，係連接
      脈寬調變輸入端，並依脈寬調變訊號之工作週期轉換成不
      同準位之類比電壓訊號」。引證案說明書第3 欄第[0011]
      段第5 至10行揭示一N 通道電晶體（FET ）26作為電源轉
      換裝置，脈寬調變產生器22的輸出端係經由電阻24與電晶
      體26的閘極（G ）連接，而電晶體26的汲極（D ）係連接
      一包含電感28、電容30與二極體32的平滑電路；又引證案
      說明書第3 欄第[0013]段揭示藉由電晶體26的導通與斷開
      ，利用電容30的充電及放電產生反比於電晶體26工作週期
      的正弦漣波電壓訊號（引證案圖2 的電容電壓波形36），
      由此可知，引證案之脈寬調變產生器22所輸出的訊號，經
      由電晶體26的導通與斷開，以及電容30的充電與放電後，
      可轉換成不同準位的電壓訊號，且電晶體26導通與斷開的
      工作週期係依據脈寬調變產生器22的工作週期，而電容30
      所產生的電壓訊號係為連續的類比電壓訊號，故系爭專利
      申請專利範圍第1 項之「轉換單元」技術特徵為引證案所
      揭露。
    (4)系爭專利申請專利範圍第1 項記載「一驅動電路，係依據
      不同準位之類比電壓訊號控制風扇馬達的轉速」。引證案
      說明書第2 欄第[0010]段揭示碳刷式直流馬達18的正端經
      輸出線14連接電池的正端，而輸出線16連接碳刷式直流馬
      達18的負端以控制馬達；又引證案說明書第3 欄第[0013]
      段第13至16行揭示馬達的速度是由電池電壓減電容平均電
      壓值來決定，且電容電壓值係與工作週期成比例；由此可
      知，引證案係由輸出線16接收電容30產生不同準位的類比
      電壓訊號後，經由電池電壓減電容平均電壓值來決定碳刷
      式直流馬達18的速度，而碳刷式直流馬達的原理係藉由電
      流流經電刷再經電樞而使轉子轉動，因此引證案之碳刷式
      直流馬達18具有由電刷與電樞組成之驅動電路以控制馬達
      轉動，故系爭專利申請專利範圍第1 項之「驅動電路」技
      術特徵為引證案所揭露。
    (5)系爭專利申請專利範圍第1 項記載「藉由轉換單元依據不
      同脈寬調變訊號之工作週期轉換成不同準位之類比電壓訊
      號，俾使驅動電路依據轉換單元輸出不同準位之類比電壓
      訊號控制風扇馬達轉速」。引證案之電晶體26依據脈寬調
      變訊號產生器22輸入的工作週期訊號而進行導通與斷開，
      使平滑電路的電容30充電及放電後，將脈寬調變訊號產生
      器22的工作週期轉換成不同準位的類比電壓訊號，使得引
      證案的碳刷式直流馬達18依據電池電壓減去電容平均電壓
      值來決定馬達速度，故引證案與系爭專利申請專利範圍第
      1 項同樣具有利用脈寬調變控制馬達轉速的功效。
    (6)準此，系爭專利申請專利範圍第1 項各組成元件之技術特
      徵皆為引證案所揭露，且系爭專利申請專利範圍第1 項的
      功效係相同於引證案，並無新功效產生。是以，就整體言
      之，系爭專利申請專利範圍第1 項並未產生不可預期之功
      效，為其所屬技術領域中具有通常知識者依引證案所能輕
      易完成，故引證案可證明系爭專利申請專利範圍第1 項不
      具進步性。
  4.原告雖主張：引證案係以平滑電路用來產生不同電壓準位，
    與系爭專利驅動電路40接收不同準位電壓訊號控制馬達轉速
    不同云云。惟查，引證案的平滑電路係與電晶體26的汲極（
    D ）連接，藉由電晶體26的導通與斷開，使平滑電路的電容
    30充電與放電後，將脈寬調變訊號產生器22的工作週期轉換
    成不同準位的類比電壓訊號，因此引證案由電晶體26與平滑
    電路所組成的電路功能係相同於系爭專利之轉換單元41，其
    與系爭專利的驅動電路40技術特徵並非相同，故原告將引證
    案的平滑電路與系爭專利的驅動電路進行比對，尚屬誤會。
  (五)引證案是否可證明系爭專利申請專利範圍第2 項不具進步性
    ？
    系爭專利申請專利範圍第2 項係直接依附於第1 項之附屬項
    ，其附屬技術特徵為「該轉換單元係為一類比電路」。經查
    ，系爭專利類比電路產生之訊號係為連續訊號，而引證案圖
    2 揭露電晶體26之電壓波形訊號34為連續訊號，電容30之電
    壓波形訊號36亦為連續訊號，故系爭專利第2 項之「該轉換
    單元係為一類比電路」技術特徵為引證案所揭露；而系爭專
    利第2 項與引證案相比較，兩者皆利用類比電路將脈寬調變
    訊號轉換為類比訊號後，再根據類比訊號輸出不同準位的電
    壓訊號以控制馬達轉速，系爭專利第2 項相較於引證案並未
    有新功效產生。準此，系爭專利申請專利範圍第2 項所依附
    之第1 項不具進步性，既已如前述，其附屬特徵進一步界定
    轉換單元為類比電路，已為引證案所揭露，是以，就整體言
    之，系爭專利申請專利範圍第2 項並未產生不可預期之功效
    ，為其所屬技術領域中具有通常知識者依引證案所能輕易完
    成，故引證案可證明系爭專利申請專利範圍第2 項不具進步
    性。
  (六)引證案是否可證明系爭專利申請專利範圍第3 項不具進步性
    ？
  1.系爭專利申請專利範圍第3 項係直接依附於第1 項之附屬項
    ，其附屬技術特徵為「該類比電路係包含第一電阻、第一電
    晶體、第二電阻、第三電阻、第四電阻及第一電容」。經查
    ，系爭專利申請專利範圍第3 項僅界定類比電路係包含第一
    電阻、第一電晶體、第二電阻、第三電阻、第四電阻及第一
    電容，並未界定各電路元件間的連接關係，故系爭專利申請
    專利範圍第3 項應解釋為由4 個電阻、1 個電晶體及1 個電
    容彼此間任意連接而形成的類比電路。雖系爭專利第四圖揭
    露之類比電路41各電路元件間的連接關係，可經由第三電阻
    R3 、 第一電阻R1、第二電阻R2的調配設定輸出之類比電壓
    訊號的高準位及低準位後，再經過第一電容426 濾波產生高
    、低直流準位電壓，進而設定風扇馬達的高、低轉速，具有
    不同於引證案之電路的電路元件連接關係與功能。然系爭專
    利說明書所載之實施例僅是舉例說明發明較佳的具體實施方
    式，說明書之實施例乃為例示之一，並非用以限定申請專利
    範圍之文義。系爭專利申請專利範圍第3 項記載之類比電路
    的組成電路元件，除了包括系爭專利說明書第四圖所載之連
    接方式外，亦應包括各組成電路元件間的任意連接方式。因
    此，系爭專利第3 項之類比電路可包括由第一電阻R1、第二
    電阻R2、第三電阻R3及第四電阻R4串聯後，第一電晶體427
    的基極（B 極）連接第四電阻R4、集極（C 極）連接第一電
    容426 所形成的類比電路，而上述電路元件連結方式所形成
    的類比電路，其中第一電阻R1、第二電阻R2、第三電阻R3及
    第四電阻R4之串聯可等效為一電阻R （R=R1+R2+R3+R4 ），
    則該電阻R 相同於引證案之電阻24，第一電晶體427 相同於
    引證案之電晶體26，第一電容426 相同於引證案之電容30，
    故上述電路元件連結方式所形成的類比電路已為引證案所揭
    露。再者，系爭專利第3 項之類比電路另可包括由第一電阻
    R1 、 第二電阻R2、第三電阻R3及第四電阻R4並聯後，第一
    電晶體427 的基極（B 極）連接第四電阻R4、集極（C 極）
    連接第一電容426 所形成的類比電路，而上述電路元件連結
    方式所形成的類比電路，其中第一電阻R1、第二電阻R2、第
    三電阻R3及第四電阻R4之並聯可等效為一電阻R （1/R=1/R1
    +1/R2+1/R3+1/R4 ），則該電阻R 相同於引證案之電阻24，
    第一電晶體427 相同於引證案之電晶體26，第一電容426 相
    同於引證案之電容30，故上述電路元件連結方式所形成的類
    比電路亦已為引證案所揭露。因系爭專利申請專利範圍第3
    項僅界定類比電路的組成電路元件，並未界定各電路元件彼
    此間的連接關係，且系爭專利說明書之實施例並非用以限定
    申請專利範圍之文義，故系爭專利申請專利範圍第3 項之「
    該類比電路係包含第一電阻、第一電晶體、第二電阻、第三
    電阻、第四電阻及第一電容」技術特徵為引證案所揭露。另
    就系爭專利申請專利範圍第3 項與引證案相比較，兩者皆利
    用類比電路將脈寬調變訊號轉換為不同準位的類比電壓訊號
    以控制馬達轉速，相較於引證案，系爭專利申請專利範圍第
    3 項並未有新功效產生。準此，系爭專利申請專利範圍第3
    項所依附之第2 項不具進步性，既已如前述，其附屬特徵進
    一步界定類比電路的組成電路元件，已為引證案所揭露，是
    以，就整體言之，系爭專利申請專利範圍第3 項並未產生不
    可預期之功效，為其所屬技術領域中具有通常知識者依引證
    案所能輕易完成，故引證案可證明系爭專利申請專利範圍第
    3 項不具進步性。
  2.原告雖主張系爭專利申請專利範圍第3 項之類比電路各組成
    電路元件間的連接方式，僅限定為系爭專利說明書所載實施
    例之類比電路各組成電路元件間的連接關係，並進而與引證
    案所揭示的電路比對論述云云。惟查，系爭專利申請專利範
    圍第3 項僅進一步界定類比電路係包含第一電阻、第一電晶
    體、第二電阻、第三電阻、第四電阻及第一電容，並未界定
    各電路元件間的連接關係，而說明書所載之實施例僅是舉例
    說明發明較佳的具體實施方式，說明書之實施例乃為例示之
    一，並非用以限定申請專利範圍之文義。是以，系爭專利申
    請專利範圍第3 項應包括由4 個電阻、1 個電晶體及1 個電
    容所組成的類比電路，故原告將系爭專利申請專利範圍第3
    項之類比電路，僅限定為系爭專利說明書所載實施例之類比
    電路各組成電路元件間的連接方式，而與引證案揭示的電路
    進行比對論述之理由，尚非可採。
  (七)引證案是否可證明系爭專利申請專利範圍第4 項不具進步性
    ？系爭專利申請專利範圍第4 項係直接依附於第1 項之附屬
    項，其附屬技術特徵為「該驅動電路係包含有一霍爾元件、
    一驅動元件」。惟查，驅動電路包含霍爾元件與驅動元件係
    為習知技術（系爭專利先前技術與第一至三圖已揭露驅動電
    路包含霍爾元件及驅動元件），且系爭專利第4 項轉換脈寬
    調變訊號為不同準位的類比電壓訊號後，檢知轉子磁性變化
    後產生正負電壓，以輸出控制訊號控制馬達轉速等，相較於
    引證案與習知技術之組合，系爭專利申請專利範圍第4 項並
    未有新功效產生。準此，系爭專利申請專利範圍第4 項所依
    附之第1 項不具進步性，既已如前述，且其附屬特徵進一步
    界定驅動電路包含霍爾元件與驅動元件，係為習知技術，是
    以，就整體言之，系爭專利申請專利範圍第4 項並未產生不
    可預期之功效，為其所屬技術領域中具有通常知識者依引證
    案所能輕易完成，故引證案可證明系爭專利申請專利範圍第
    4 項不具進步性。
六、從而，經整體技術特徵比對，系爭專利之主要技術特徵已為
    引證案所揭示，而為所屬技術領域中具有通常知識者顯能輕
    易完成者，不具有進步性。故被告以系爭專利有違專利法第
    22條第4 項規定，而為「不予專利」之處分，參照首揭法條
    規定及說明，於法並無不合。訴願決定予以維持，亦無違誤
    。原告主張前詞，請求撤銷訴願決定及原處分，並命被告就
    系爭專利申請案為准予專利之審定，為無理由，應予駁回。
七、本件事證已明，兩造其餘主張或答辯，已與本院判決結果無
    涉，爰毋庸一一論列，併此敘明。
據上論結，本件原告之訴為無理由，依行政訴訟法第98條第1 項
前段，判決如主文。
中    華    民    國    99    年     8    月    5     日
                    智慧財產法院第一庭
                          審判長法  官  李得灶
                                法  官  汪漢卿
                                法  官  王俊雄
以上正本係照原本作成。
如不服本判決，應於送達後20日內向本院提出上訴狀並表明上訴
理由，如於本判決宣示後送達前提起上訴者，應於判決送達後20
日內補提上訴理由書（須按他造人數附繕本）。
中    華    民    國    99    年     8    月    5     日
                                書記官  王英傑


司法院資訊處製作；財團法人民間司法改革基金會備份。
